ACORDAO-COMPLETO-2413767

ACÓRDÃO 6611/2021 ATA 12/2021 - PRIMEIRA CÂMARA

VISTOS, relatados e discutidos estes autos de 10 (dez) atos de Pensão Civil submetidos à apreciação deste Tribunal para fins de registro, nos termos do inc. III do art. 71 da Constituição Federal de 1988, atos esses cadastrados e disponibilizados ao TCU por intermédio do Sistema e-Pessoal, na forma dos arts. 2º e 4º da Instrução Normativa TCU 78/2018,
ACORDAM os Ministros do Tribunal de Contas da União, reunidos em Sessão da 1ª Câmara, diante das razões expostas pelo Relator, em:
9.1. considerar legais os atos constantes da peças 2, 4, 5, 6, 7, 8, 9, 10 e 11, relativos às concessões iniciais das pensões civis das pensões civis de Carlos Simões de Santana em favor de Luana de Souza dos Santos (ato nº 28548/2018) , de Claudionor Collyer Carvalho em favor de Deusarina Maria do Rosário Carvalho (ato nº 31356/2018) , de Severino Claudino de Oliveira em favor de Maria das Neves Pinto Peixoto (ato nº 31583/2018) , de Agenor Calazans de Lira em favor de Jovelina Bezerra de Freitas Lira (ato nº 37474/2018) , de Edmundo José Sampaio em favor de Florisbella Dias Sampaio (ato nº 37906/2018) , de João Silvano de Almeida em favor de Zênia Mari Nunes Corbacho (ato nº 37992/2018) , de Arcísio Virgínio de Oliveira em favor de Maria Lúcia Medeiros de Oliveira (ato nº 38243/2018) , de  Luiz Laurentino de Vasconcelos em favor de Ivonete Alves de Vasconcelos (ato nº 38634/2018) e de Francisco Leite Ferreira em favor de Maria do Socorro Leite Ferreira (ato nº 111913/2019) , autorizando-lhes o registro, nos termos do § 1º do art. 260 do Regimento Interno desta Corte de Contas;
9.2. considerar, com fundamento no art. 260, § 5º, do Regimento Interno deste Tribunal, prejudicado o ato nº 29448/2018 (peça 3) , atinente à concessão inicial da pensão civil instituída por Leônidas Dias Nascimento em favor de Antônio Carlos Silva Nascimento, tendo em vista a perda de seu objeto;
9.3. determinar à Secretaria de Fiscalização de Pessoal que retifique no formulário Sisac do ato de concessão da pensão civil instituída por Agenor Calazans de Lira (ato nº 37474/2018) o campo referente ao CPF do instituidor para "XXX.567.714-XX"; e
9.4. dar ciência desta deliberação ao Ministério da Infraestrutura.

Pessoal: Atos de Pensão civil da unidade emissora Ministério dos Transportes, Portos e Aviação Civil (Extinta), enviados ao TCU pela unidade de controle interno CONTROLADORIA-GERAL DA UNIÃO (VINCULADOR) para fins de análise e julgamento.

Primeira Câmara

Ministério dos Transportes, Portos e Aviação Civil (extinto).

3. Interessados: Antônio Carlos Silva Nascimento, CPF XXX.100.009-XX; Deusarina Maria do Rosário Carvalho, CPF XXX.540.242-XX; Florisbella Dias Sampaio, CPF XXX.605.037-XX; Ivonete Alves de Vasconcelos, CPF XXX.302.257-XX; Jovelina Bezerra de Freitas Lira, CPF XXX.588.424-XX; Luana de Souza dos Santos, CPF XXX.036.895-XX; Maria Lúcia Medeiros de Oliveira, CPF XXX.671.587-XX; Maria das Neves Pinto Peixoto, CPF XXX.931.324-XX; Maria do Socorro Leite Ferreira, CPF XXX.513.994-XX; Zênia Mari Nunes Corbacho, CPF XXX.268.555-XX.

13.1. Ministros presentes: Walton Alencar Rodrigues (Presidente), Benjamin Zymler, Vital do Rêgo e Jorge Oliveira.
13.2. Ministros-Substitutos presentes: Augusto Sherman Cavalcanti (Relator) e Weder de Oliveira.

AUGUSTO SHERMAN

Cuidam os autos de 10 (dez) atos de Pensão Civil submetidos à apreciação deste Tribunal para fins de registro, nos termos do inc. III do art. 71 da Constituição Federal de 1988, atos esses cadastrados e disponibilizados ao TCU por intermédio do Sistema e-Pessoal, na forma dos arts. 2º e 4º da Instrução Normativa TCU 78/2018.
2.	A unidade técnica, ao analisar os fundamentos legais das concessões bem como as informações prestadas pelo órgão do controle interno, lavrou a instrução constante da peça 13, adiante parcialmente transcrita, com eventuais ajustes de forma:
"INTRODUÇÃO
1. Trata-se de atos de pensão civil, submetidos, para fins de registro, à apreciação do Tribunal de Contas da União (TCU) , de acordo com o art. 71, inciso III, da Constituição Federal.  Os atos foram cadastrados e disponibilizados ao TCU por intermédio do Sistema e-Pessoal, na forma do art. 2º e 4º da Instrução Normativa TCU 78/2018.
2. Os atos desse processo pertencem às seguintes unidades:
2.1. Unidade emissora: Ministério dos Transportes, Portos e Aviação Civil (Extinta) .
2.2. Unidade cadastradora:  Ministério dos Transportes, Portos e Aviação Civil (Extinta) .
2.3. Subunidade cadastradora: Equipe SISAC - Atos de concessão de Pensão Civil.
EXAME TÉCNICO
Procedimentos aplicados
3. Os procedimentos para exame, apreciação e registro de atos de pessoal encontram-se estabelecidos na Instrução Normativa TCU 78/2018 e na Resolução TCU 206/2007. Essas normas dispõem que os atos de pessoal disponibilizados por meio do e-Pessoal devem ser submetidos previamente a críticas automatizadas, com base em parâmetros predefinidos.
4. As críticas das informações cadastradas na etapa de coleta do ato foram elaboradas e validadas levando-se em conta as peculiaridades de cada ato. Os itens verificados nessa etapa são inerentes a dados cadastrais, fundamentos legais, mapa de tempo, ficha financeira, assim como eventuais ocorrências de acumulação. Trata-se de verificações abrangentes, minuciosas e precisas e sem a necessidade de ação humana e, portanto, menos suscetível a falhas. As críticas aplicadas estão discriminadas no sistema, no Menu e-Pessoal, opção 'Crítica', que podem ser acessadas mediante concessão de perfil específico a servidores do TCU responsáveis pela análise.
5. Além das críticas automatizadas, há verificação humana adicional no caso de haver alertas do sistema ou informações não formatadas, como esclarecimentos do gestor ou do controle interno.  
6. As críticas também consideram os registros do Sistema Integrado de Administração de Recursos Humanos (Siape) . O Siape disponibiliza informações atualizadas sobre as parcelas que integram os proventos, diferentemente, portanto, do e-Pessoal, que informa as parcelas no momento do registro do ato. 
7. Essa confrontação com o Siape fornece uma visão atual e verdadeira da situação, o que permite descaracterizar irregularidades e inconsistências que, embora constantes do e-Pessoal, já foram corrigidas.
8. As verificações detectadas nos atos encontram-se discriminadas na aba de pendências de cada ato no sistema e-Pessoal, bem como nos espelhos dos atos contemplados por esta instrução.
Exame das Constatações
9. Ato: 28548/2018 - Interessado: CARLOS SIMOES DE SANTANA - CPF: XXX.461.385-XX
9.1. Beneficiário: LUANA DE SOUZA DOS SANTOS - CPF: XXX.036.895-XX - Companheiro (a) 
9.2. Parecer do Controle Interno: considerar o ato Legal.
9.3. Por intermédio de análises realizadas por esta Unidade Técnica no presente ato, não se constatou irregularidade que obste a chancela pela legalidade.
9.4. Encaminhamento do ato:
9.4.1. Considerar LEGAL e conceder registro do ato de CARLOS SIMOES DE SANTANA. 
10. Ato: 29448/2018 - Interessado: LEONIDAS DIAS NASCIMENTO - CPF: XXX.456.503-XX
10.1. Beneficiário: ANTONIO CARLOS SILVA NASCIMENTO - CPF: XXX.100.009-XX - Filho (a) 
10.2. Parecer do Controle Interno: considerar o ato Legal.
10.3. Por intermédio de análises realizadas por esta Unidade Técnica no presente ato, não se constatou irregularidade que obste a chancela pela legalidade.
10.4. Encaminhamento do ato:
10.4.1. Considerar LEGAL e conceder registro do ato de LEONIDAS DIAS NASCIMENTO. 
11. Ato: 31356/2018 - Interessado: CLAUDIONOR COLLYER CARVALHO - CPF: XXX.902.702-XX
11.1. Beneficiário: DEUSARINA MARIA DO ROSARIO CARVALHO - CPF: XXX.540.242-XX - Cônjuge
11.2. Parecer do Controle Interno: considerar o ato Legal.
11.3. Por intermédio de análises realizadas por esta Unidade Técnica no presente ato, não se constatou irregularidade que obste a chancela pela legalidade.
11.4. Encaminhamento do ato:
11.4.1. Considerar LEGAL e conceder registro do ato de CLAUDIONOR COLLYER CARVALHO.
12. Ato: 31583/2018 - Interessado: SEVERINO CLAUDINO DE OLIVEIRA - CPF: XXX.492.514-XX
12.1. Beneficiário: MARIA DAS NEVES PINTO PEIXOTO - CPF: XXX.931.324-XX - Companheiro (a) 
12.2. Parecer do Controle Interno: considerar o ato Legal.
12.3. Por intermédio de análises realizadas por esta Unidade Técnica no presente ato, não se constatou irregularidade que obste a chancela pela legalidade.
12.4. Encaminhamento do ato: 
12.4.1. Considerar LEGAL e conceder registro do ato de SEVERINO CLAUDINO DE OLIVEIRA.
13. Ato: 37474/2018 - Interessado: AGENOR CALAZANS DE LIRA - CPF: -
13.1. Beneficiário: JOVELINA BEZERRA DE FREITAS LIRA - CPF: XXX.588.424-XX - Cônjuge
13.2. Parecer do Controle Interno: considerar o ato Legal.
13.3. Por intermédio de análises realizadas por esta Unidade Técnica no presente ato, não se constatou irregularidade que obste a chancela pela legalidade.
13.4. Encaminhamento do ato: 
13.4.1. Considerar LEGAL e conceder registro do ato de AGENOR CALAZANS DE LIRA. 
14. Ato: 37906/2018 - Interessado: EDMUNDO JOSE SAMPAIO - CPF: XXX.384.667-XX
14.1. Beneficiário: FLORISBELLA DIAS SAMPAIO - CPF: XXX.605.037-XX - Cônjuge
14.2. Parecer do Controle Interno: considerar o ato Legal.
14.3. Por intermédio de análises realizadas por esta Unidade Técnica no presente ato, não se constatou irregularidade que obste a chancela pela legalidade.
14.4. Encaminhamento do ato: 
14.4.1. Considerar LEGAL e conceder registro do ato de EDMUNDO JOSE SAMPAIO. 
15. Ato: 37992/2018 - Interessado: JOAO SILVANO DE ALMEIDA - CPF: XXX.307.055-XX
15.1. Beneficiário: ZENIA MARI NUNES CORBACHO - CPF: XXX.268.555-XX - Ex-companheiro (a) pensionado (a) 
15.2. Parecer do Controle Interno: considerar o ato Legal.
15.3. Por intermédio de análises realizadas por esta Unidade Técnica no presente ato, não se constatou irregularidade que obste a chancela pela legalidade.
15.4. Encaminhamento do ato: 
15.4.1. Considerar LEGAL e conceder registro do ato de JOAO SILVANO DE ALMEIDA. 
16. Ato: 38243/2018 - Interessado: ARCISIO VIRGINIO DE OLIVEIRA - CPF: XXX.513.557-XX
16.1. Beneficiário: MARIA LUCIA MEDEIROS DE OLIVEIRA - CPF: XXX.671.587-XX - Cônjuge
16.2. Parecer do Controle Interno: considerar o ato Legal.
16.3. Por intermédio de análises realizadas por esta Unidade Técnica no presente ato, não se constatou irregularidade que obste a chancela pela legalidade.
16.4. Encaminhamento do ato:
16.4.1. Considerar LEGAL e conceder registro do ato de ARCISIO VIRGINIO DE OLIVEIRA.
17. Ato: 38634/2018 - Interessado: LUIZ LAURENTINO DE VASCONCELOS - CPF: XXX.870.207-XX
17.1. Beneficiário: IVONETE ALVES DE VASCONCELOS - CPF: XXX.302.257-XX - Cônjuge
17.2. Parecer do Controle Interno: considerar o ato Legal.
17.3. Por intermédio de análises realizadas por esta Unidade Técnica no presente ato, não se constatou irregularidade que obste a chancela pela legalidade.
17.4. Encaminhamento do ato:
17.4.1. Considerar LEGAL e conceder registro do ato de LUIZ LAURENTINO DE VASCONCELOS.
18. Ato: 111913/2019 - Interessado: FRANCISCO LEITE FERREIRA - CPF: XXX.505.824-XX
18.1. Beneficiário: MARIA DO SOCORRO LEITE FERREIRA - CPF: XXX.513.994-XX - Cônjuge
18.2. Parecer do Controle Interno: considerar o ato Legal.
18.3. Por intermédio de análises realizadas por esta Unidade Técnica no presente ato, não se constatou irregularidade que obste a chancela pela legalidade.
18.4. Encaminhamento do ato: 
18.4.1. Considerar LEGAL e conceder registro do ato de FRANCISCO LEITE FERREIRA. 
CONCLUSÃO
19. A abrangência e a profundidade das verificações levadas a efeito fundamentam convicção de que os atos 28548/2018, 38243/2018, 37474/2018, 31356/2018, 111913/2019, 31583/2018, 37992/2018, 37906/2018, 38634/2018 e 29448/2018 podem ser apreciados pela legalidade, em razão de não terem sido encontradas irregularidades nos atos, de acordo com o item Exame das Constatações desta instrução.
PROPOSTA DE ENCAMINHAMENTO
20. Ante o exposto, com fundamento no art. 71, inciso III, da Constituição Federal, no art. 1º, inciso V, e art. 39, incisos I e II, da Lei 8.443/1992, no art. 260 do Regimento Interno do Tribunal de Contas da União, propõe-se: 
20.1. Considerar LEGAIS e conceder o registro dos atos de CARLOS SIMOES DE SANTANA, ARCISIO VIRGINIO DE OLIVEIRA, AGENOR CALAZANS DE LIRA, CLAUDIONOR COLLYER CARVALHO, FRANCISCO LEITE FERREIRA, SEVERINO CLAUDINO DE OLIVEIRA, JOAO SILVANO DE ALMEIDA, EDMUNDO JOSE SAMPAIO, LUIZ LAURENTINO DE VASCONCELOS e LEONIDAS DIAS NASCIMENTO.'
3.	Em seu pronunciamento regimental, no entanto, o Ministério Público junto a esta Casa, neste ato representado pelo Procurador Júlio Marcelo de Oliveira, manifestou divergência parcial em relação ao encaminhamento alvitrado pela unidade técnica, nos seguintes termos (peça 15) :
"Trata-se de processo consolidado com dez atos de pensões civis deferidas pelo extinto Ministério dos Transportes, Portos e Aviação Civil, com pareceres pela legalidade emitidos pelo controle interno e pela Secretaria de Fiscalização de Pessoal - Sefip.
O servidor Leonidas Dias Nascimento (peça 3) ingressou no serviço público em data anterior à promulgação da Emenda Constitucional 41/2003 e aposentou-se por invalidez em 8/8/1985.
Instituiu pensão em favor do filho em 5/2/2017, ocasião em que já vigorava Emenda Constitucional 70/2012, que acrescentou à EC 41/2003 o art. 6º-A e seu parágrafo único, in verbis:
'Art. 6º-A. O servidor da União, dos Estados, do Distrito Federal e dos Municípios, incluídas suas autarquias e fundações, que tenha ingressado no serviço público até a data de publicação desta Emenda Constitucional e que tenha se aposentado ou venha a se aposentar por invalidez permanente, com fundamento no inciso I do § 1º do art. 40 da Constituição Federal, tem direito a proventos de aposentadoria calculados com base na remuneração do cargo efetivo em que se der a aposentadoria, na forma da lei, não sendo aplicáveis as disposições constantes dos §§ 3º, 8º e 17 do art. 40 da Constituição Federal.
Parágrafo único. Aplica-se ao valor dos proventos de aposentadorias concedidas com base no caput o disposto no art. 7º desta Emenda Constitucional, observando-se igual critério de revisão às pensões derivadas dos proventos desses servidores.'
A pensão, no entanto, foi concedida sem observar o critério da paridade, conforme a fundamentação informada no ato:
'PCIV-13 - CF/1988, art. 40, § 7º, inciso I (Redação dada pela EC 41/2003) , c/c MP 167/2004 (convertida na Lei 10.887/2004) - Pensão por morte, sem paridade, com valor do benefício igual ao valor da totalidade dos proventos do servidor falecido, até o limite máximo estabelecido para os benefícios do regime geral de previdência social de que trata o art. 201, acrescido de setenta por cento da parcela excedente a este limite, caso aposentado à data do óbito. Pensão sem paridade (vigência de 20/2/2004 a 12/11/2019) .'
O campo sobre a modalidade de reajuste dos proventos ratifica essa informação:
'Forma de reajuste dos proventos: Sem Paridade.'
Assim, o benefício concedido deveria ser considerado ilegal.
Contudo, em razão da cessação dos efeitos financeiros da concessão, motivada pela maioridade do interessado, o Ministério Público de Contas manifesta-se no sentido de considerar prejudicado, por perda de objeto, o exame da pensão instituída por Leonidas Dias Nascimento (peça 3) , com fundamento no art. 260, § 5º, do Regimento Interno do TCU.
Quanto às demais concessões autuadas no presente processo, aquiesce à proposta oferecida pela unidade técnica."
É o Relatório.

não há.

Procurador Júlio Marcelo de Oliveira.

PENSÃO CIVIL. LEGALIDADE DE 9 ATOS, COM AUTORIZAÇÃO DE SEU REGISTRO. UM DOS ATOS COM PENSÃO SEM PARIDADE, EM DISSONÂNCIA COM O DISPOSTO NO ART. 6º-A DA EC 41/2003, NA REDAÇÃO A ELE CONFERIDA PELA EC 70/2012. VERIFICAÇÃO, DE TODO MODO, DA PERDA DE OBJETO DO ATO, EM FUNÇÃO DO EXAURIMENTO DE SEUS EFEITOS FINANCEIROS ANTES DA APRECIAÇÃO, ANTE O ATINGIMENTO DA MAIORIDADE PELO BENEFICIÁRIO E DE SEU FALECIMENTO. CIÊNCIA.

PENSÃO CIVIL (PCIV)

Secretaria de Fiscalização  de Integridade de Atos e  Pagamentos  de   Pessoal  e de Benefícios Sociais (Sefip).

Tratam os autos de 10 (dez) atos de Pensão Civil submetidos à apreciação deste Tribunal para fins de registro, nos termos do inc. III do art. 71 da Constituição Federal de 1988, atos esses cadastrados e disponibilizados ao TCU por intermédio do Sistema e-Pessoal, na forma dos arts. 2º e 4º da Instrução Normativa TCU 78/2018.
2.	Também considero que os  atos de concessão inicial das pensões civis de Carlos Simões de Santana em favor de Luana de Souza dos Santos (peça 2) , de Claudionor Collyer Carvalho em favor de Deusarina Maria do Rosário Carvalho (peça 4) , de Severino Claudino de Oliveira em favor de Maria das Neves Pinto Peixoto (peça 5) , de Agenor Calazans de Lira em favor de Jovelina Bezerra de Freitas Lira (peça 6) , de Edmundo José Sampaio em favor de Florisbella Dias Sampaio (peça 7) , de João Silvano de Almeida em favor de Zênia Mari Nunes Corbacho (peça 8) , de Arcísio Virgínio de Oliveira em favor de Maria Lúcia Medeiros de Oliveira (peça 9) , de  Luiz Laurentino de Vasconcelos em favor de Ivonete Alves de Vasconcelos (peça 10) e de Francisco Leite Ferreira em favor de Maria do Socorro Leite Ferreira (peça 11) encontram-se conformes aos normativos regentes e podem ser apreciados pela legalidade com o subsequente registro, nos termos sugeridos pela unidade instrutiva e endossados pelo Parquet especializado.
3.	Ao mesmo tempo, com as vênias ao posicionamento da Sefip, acompanho o entendimento do MP/TCU de que o ato de concessão inicial da pensão instituída por Leônidas Dias Nascimento em favor de Antônio Carlos Silva Nascimento (peça 3) deveria ser considerado ilegal, tendo em conta a divergência no que tange à paridade em relação ao previsto no art. 6º-A e parágrafo único da EC 41/2003, conforme acréscimo promovido pela EC 70/2012. No entanto, igualmente identifico configurada, em relação ao ato, a hipótese de aplicação do art. 260, § 5º, do Regimento Interno desta Casa, no sentido de considerá-lo prejudicado, tendo em vista a cessação de seus efeitos financeiros, com atingimento da maioridade pelo beneficiário, antes que a concessão fosse apreciada pelo Tribunal, sendo que, em consulta ao sistema Sisobi, ainda identifiquei a ocorrência do óbito do interessado em 1º/1/2021 (peça 17) .
4.	O aspecto de constar, no ato da pensão instituída por Agenor Calazans de Lira, a informação "Instituidor de pensão NÃO possuía CPF na data de óbito" até poderia ser um problema, tendo em vista este Tribunal somente desconsiderar tal lacuna quando o falecimento do servidor verificou-se antes que se tornasse obrigatório tal cadastro (aqui entendido como sendo até a edição do Decreto 3.000/1999, ou seja, 26/3/1999 - vide, e.g., Acórdão da  2ª Câmara 1657/2021, Relator  Ministro Raimundo Carreiro;  e Acórdãos da 1ª Câmara 13.440/2020, Relator Ministro Walton Alencar Rodrigues, e 11305/2020, Relator Ministro Bruno Dantas) , constatando-se, na hipótese, que o instituidor faleceu em 10/8/2017. Contudo, em consultas junto às bases da Receita Federal e do Sisobi, pude localizar o CPF do ex-servidor (peças 18 e 19) . O saneamento da questão, portanto, poderá ser viabilizado mediante a retificação do formulário Sisac. 
5.	Destaco que os atos de pensão civil constantes destes autos foram disponibilizados ao TCU em maio de 2020, portanto, há menos de 5 (cinco) anos, não lhes sendo aplicável, assim, a nova orientação do STF consubstanciada no RE 636.553/RS.
	Diante do exposto, ao acolher a proposta alvitrada pela unidade técnica instrutiva, com o ajuste sugerido pelo representante do Ministério Público, manifesto-me por que o Tribunal aprove o Acórdão que ora submeto à deliberação deste Colegiado.
TCU, Sala das Sessões Ministro Luciano Brandão Alves de Souza, em 20 de abril de 2021.
AUGUSTO SHERMAN CAVALCANTI 
Relator